臺灣桃園地方法院民事判決　　　　　　　95年度訴字第1910號
原　　　告　乙○○
訴訟代理人　蔡岳龍　律師
被　　　告　合作金庫商業銀行股份有限公司
法定代理人　戊○○
訴訟代理人　李師榮　律師
訴訟代理人　丙○○
上列當事人間請求債務人異議之訴事件，於民國96年10月8 日辯
論終結，本院判決如下：
    主      文
原告之訴駁回。
訴訟費用由原告負擔。
    事實及理由
壹、程序方面
一、按當事人喪失訴訟能力或法定代理人死亡或其代理權消滅者
    ，訴訟程序在有法定代理人或取得訴訟能力之本人承受其訴
    訟以前當然停止。又上開訴訟當然停止情形，於有訴訟代理
    人時不適用之。另聲明承受訴訟，應提出書狀於受訴法院，
    由法院送達於他造。民事訴訟法第170 條、第173 條、第17
    6 條分別定有明文。本件被告之法定代理人於訴訟進行中，
    業由吳繁治變更為戊○○，有被告提出之財政部民國95年12
    月27日台財人字第09508516800 號函1 件在卷可稽，並經其
    於96年1 月23日具狀聲明承受本件訴訟，核與前開規定相符
    ，應予准許。
貳、實體方面：
一、本件原告起訴主張：
(一)、原告前於79年9 月間以桃園縣楊梅鎮○○路光裕南街2 巷1
    弄29號、58號及同鎮○○路光裕南街2 巷2 弄28號、30號4
    戶房屋（以下分別簡稱系爭1 弄29號、1 弄58號、2 弄28號
    、2 弄30號房屋）向訴外人中國農民銀行股份有限公司（以
    下簡稱農民銀行，現已合併為合作金庫商業銀行股份有限公
    司即被告）申請貸款每戶各抵押借款新台幣（下同）230 萬
    元，共計貸款920 萬元，並簽立同額本票為證；嗣兩造間之
    債務已因故消滅（詳後述），惟被告公司仍持上開本票向鈞
    院聲請為准許本票強制執行之裁定及對原告為強制執行，並
    由鈞院95年度執字第1969號案件受理進行中，合先敘明。
(二)、原告於79年12月15日將系爭2 弄30號之房屋以300 萬元出售
    予訴外人鄭建文，並將其中230 萬元清償予被告，是前開債
    務於斯時僅剩690 萬元，又被告公司於81年11月間告知其可
    引介訴外人李維購買原告所有前述3 筆未出售之房屋，並承
    受剩下之債務，被告公司承辦人員並要求原告將土地房屋權
    狀正本暨債務人之印鑑證明、戶籍謄本、土地登記申請書、
    買賣移轉契約書、契稅申報書、土地增值稅申報書等文件用
    妥印鑑後送交被告公司之員工己○○，作為轉售李維之用，
    被告公司承辦人員並言明前開剩餘借款全由李維負責清償，
    之後在數次協調會，被告公司並收取李維之訂金200 萬元，
    李維並據以買賣上述原告所有房地，顯見被告公司與李維間
    確有債務承擔之契約成立並據以履行，而兩造間之債務關係
    既已因李維之債務承擔而移轉至李員與被告公司間，被告公
    司當不得再向原告為履行之請求。退步言之，若認兩造間前
    揭債務未移轉至李維與被告公司間，兩造間有代物清償契約
    之合意，且原告已將所有房地移轉所需之文件交付與被告公
    司之人員受領，依法兩造間債之關係已消滅，被告公司對原
    告所聲請之強制執行程序應予撤銷等語，並聲明：鈞院95年
    度執字第1969號兩造間清償債務強制執行事件之強制執行程
    序應予撤銷。
二、被告則以：原告實應舉證證明被告有同意兩造間之債務由第
    三人承擔及其有將買賣移轉契約書等相關移轉文件交付被告
    ，且交付上開文件目的與代物清償有何關連。按銀行授信處
    理如有第三人願代為清償，應提出一定之擔保品供銀行審認
    認定足夠擔保並簽訂契約書以訂明雙方權益，而債務承擔於
    銀行保障上亦以併存債務承擔為主，不可能因第三人介入而
    免除原債務人之責任而生損害於銀行，又原告所積欠之款項
    明確，被告於取得執行名義後已陸續於83年、86年、89年、
    92年及95年聲請強制執行原告之財產，以保權益，而原告所
    提被告常董會所通過之內部決議係訴外人甲○○等申請自行
    處分擔保品以及請求分期償還、減免利息、違約金等事宜，
    惟該部分嗣被告公司並未與甲○○等達成協議或簽署正式之
    書面，且與原告所謂債務承擔無涉，原告謂李維為債務承擔
    一節，亦與上開分期償還不同，其復表示將所有楊梅鎮房地
    交由被告處分之說詞實屬前後矛盾。再者，原告所舉證人甲
    ○○、己○○並無法證明有原告所述之契約訂定及明載免除
    原告債務之法律效力。又原告再舉證人丁○○主張莊女有自
    李維處取得房地所有權狀，縱為真亦無從證明該權狀來源及
    其稱債務承擔等情。否認原告於96年10月8 日庭呈之被告公
    司95年3 月21日陳報狀為真正，即使為真，該內容與原證四
    所附被告董事會81年12月14日之決議內容並不相同，是否指
    同一董事會通過決議實有疑義，該陳報狀內容亦明白表示雙
    方未簽訂債務承擔契約及無第三人依董事會決議履行，是原
    告提起本件異議之訴並無理由等語資為抗辯。並聲明：駁回
    原告之訴
三、本件兩造不爭執之點：
(一)、被告前所合併之農民銀行於95年1 月17日持桃院義民執八字
    第2112號債權憑證，對原告及訴外人彭國安等3 人以渠等尚
    積欠本金5,751,687 元及自83年1 月19日起至清償日止，按
    年利率12.25 ％計算之利息（下稱系爭債務）為由，向本院
    聲請強制執行，經本院以95年度執字第1969號案件受理中。
(二)、原告所提出農民銀行88年12月13日函及其附件（即原證2 、
    3） 、被告公司81年12月14日第592 次常務董事會決議（即
    原證4） 之真正。
四、本件爭執之點：
(一)、系爭債務是否已因李維之承擔，而移轉至被告公司與李維間
    ？
(二)、原告與農民銀行間是否有代物清償之合意？被告是否因此不
    得再向原告為履行系爭債務之請求？
五、本院之判斷：
(一)、原告前於79年間先後以系爭1 弄29號、1 弄58號、2 弄28號
    、2 弄30號房屋為擔保向農民銀行貸款，每戶各借款2,300,
    000 元，並簽立票載發票日為79年11月17日之同額本票為擔
    保等情，為兩造所不爭執。而被告嗣於82年間就系爭本票聲
    請本票許可強制執行裁定，經台灣台北地方法院以82年度票
    速字第1474號裁定許可就前開本票所載金額中之6,900,000
    元及自80年9 月6 日起至清償日止，按年息12.25 ﹪計算之
    利息為強制執行，該裁定確定後，農民銀行持以對原告之財
    產強制執行，於83年1 月18日獲償3,236,000 元（含執行費
    及利息），並就其餘未受清償債權取得本院桃院義民執八字
    第2112號債權憑證，並於95年1 月17日持前開債權憑證，向
    本院執行處聲請就原告之財產為強制執行之事實，亦有卷附
    債權憑證、民事執行聲請狀可證，自堪信為真實。按執行名
    義無確定判決同一效力者，於執行名義成立前，如有債權不
    成立或消滅或妨礙債權人請求之事由發生，債務人亦得於強
    制執行程序終結前提起異議之訴，強制執行法第14條第2 項
    定有明文。查本件債權人農民銀行原持前對原告取得之本票
    裁定為執行名義，嗣又以前開本票執行後之債權憑證對原告
    聲請強制執行，已如前述，則揆諸前開規定，原告既主張於
    該執行名義成立前之81年間，有消滅或妨礙債權人請求之事
    由發生，自得於強制執行程序終結前，向本院對債權人提起
    異議之訴，合先敘明。
(二)、次查，原告主張其對被告所負6,900,000 元債務，前於81年
    間已協議由訴外人李維承擔，是原告對被告已不負任何債務
    ，被告自不得於事後再持前開執行名義向原告為強制執行乙
    節，為被告所否認，並主張其未同意李維承擔系爭債務等語
    置辯。是以，本件首應審究者乃李維是否業已合法承擔系爭
    債務？茲論述如下：
１、按當事人主張有利於己之事實者，就其事實有舉證之責任。
    民事訴訟法第277 條定有明文。又債務承擔契約，係以移轉
    債務於第三人為目的之契約，第三人與債權人或與債務人間
    互相意思表示一致，為成立該承擔契約之前提，苟無該承擔
    債務之合致意思表示，縱第三人基於其他原因須對債權人為
    給付，自非屬於債務承擔，故倘若原告主張其與訴外人李維
    間就其對訴外人農民銀行公司之貸款債務有債務承擔契約之
    存在，對於其與李維之間及李維與農民銀行之間就前開債務
    承擔有合致之意思表示，自應負舉證責任。
２、原告主張前開債務承擔事實，固據提出農民銀行88年12月13
    日（88）農貿授字第181 號函及該函所附原告及李維等向農
    民銀行申請免除房屋貸款之違約金、利息之申請書、農民銀
    行81年12月14日常務董事會議決議、農民銀行授信審核表、
    李維出售房屋清單、前開房屋之建築改良物登記謄本（均為
    影本）為證，然而：
(1)、前開農民銀行函文係針對台灣高等法院查詢事項，而提供李
    維等3 人向退伍軍人協會住宅興建委員會購買抵押於農民銀
    行之抵押品之資料予該院，依前開函文記載固堪信李維曾經
    於81年1 月間向退伍軍人協會住宅興建委員會購買該會抵押
    於農民銀行之抵押品，然就該函內容無從得知其所購買之抵
    押品內容為何、是否包括系爭1 弄29號、1 弄58號、2 弄28
    號、2 弄30號房屋及購買抵押品之原因是否因債務承擔。
(2)、又據前開申請書主旨記載：「為償還積欠貴行房屋貸款新台
    幣壹億貳仟貳佰貳拾貳萬伍仟伍佰貳拾壹元，至違約金及積
    欠之利息懇請准予全部減免」等語，及該申請書之說明欄記
    載因包括原告及甲○○在內之貸款人決定將整批房屋售出清
    償積欠農民銀行之貸款，但僅足清償貸款之本金，故請農民
    銀行准予免除積欠之利息及違約金，若該行同意，則於批准
    後1 個月內清償75,969,991元，於批准後2 個月再清償46,2
    55,530元。最後該申請書由「貸款人代表」甲○○及「承購
    人」李維簽名等情，可知前開申請書所載，願意購買原告及
    甲○○等向被告貸款時所提供擔保品之人即為李維無訛，然
    因申請內容並未提及李維有意承擔前開債務之意，自難以之
    認定原告等與李維間之關係即屬債務承擔。
(3)、針對原告及甲○○等前開申請案件，農民銀行董事會決議通
    過其等自行處分擔保品及免除違約金之申請，關於免除利息
    之申請，則僅同意調整利息為年息2%之事實，有農民銀行81
    年12月14日常務董事會議決議及農民銀行授信審核表附卷可
    稽，固堪信原告主張農民銀行董事會決議同意李維承買前開
    擔保品之情屬實。然前開決議究係農民銀行內部之意見，原
    告非但未證明農民銀行已將前開決議通知原告等人，就前開
    決議之內容，亦未見農民銀行有同意李維承擔原告等人對於
    農民銀行前開債務之意。況且金融業者於授信時關於債務人
    之信用狀況莫不審慎調查，以免錯誤評估造成呆帳，前開決
    議內容並未提及任何針對李維之信用評估結果亦未針對其信
    用問題有所討論、審核，有無可能逕予同意由李維承擔原告
    等債務，亦非無疑，加以前開李維出售房屋清單係原告片面
    書立之清冊，而又原告所提系爭房屋之建築改良物登記謄本
    中，亦未記載李維曾因買賣或及他原因受讓系爭房屋，均無
    從證明李維有承擔前開債務之事實，從而，原告據前開證據
    主張農民銀行引介李維購買原告等之擔保品並「承受剩下債
    務」，並不足採。
(4)、此外，原告並未提出李維之人之真實姓名年籍資料證明確有
    該人存在，是亦無法證明系爭債務究竟由何人承擔，而原告
    聲請傳訊之證人即退伍軍人協會住宅興建委員會的副主委甲
    ○○於本院審理時雖證稱伊因擔任前開原會副主委之職而知
    李維購買系爭房屋之事實，然就其證述內容，充其量可知李
    維曾與農民銀行洽商購買系爭房屋事宜，且農民銀行當時確
    有同意，然就其另證稱關於該貸款清償的狀況伊並未參與，
    亦不知李維與農民銀行有無簽約等語（見本院96年7 月23日
    筆錄第2 頁以下），足見證人甲○○對於原告、李維及農民
    銀行彼此間究係何關係並不瞭解，自難以其證言證明李維確
    已承擔系爭債務。再參諸原告聲請傳訊之證人即81年間擔任
    農民銀行世貿分行襄理己○○於本院審理時證稱，本件貸款
    案當初是伊下屬陳清豐承辦，當時該案因為是包裹處理，是
    董事會權限，伊任職之分行沒有權限決定，並說明當時是證
    人甲○○與買方談妥買賣條件要求農民銀行同意只還本金，
    違約金及利息全免，分行認為是債務人找到承買人，申請要
    求分兩階段還款，並且減免利息違約金，並沒有同意債務承
    擔之事，因分行沒有該權限。且雙方最後有並無依照總行決
    議內容執行，依當時農民銀行的作業程序，第三人債務承擔
    須該第三人出面與權責單位談，必須通過分行的審核信用，
    例如本案需要有總行的同意，若總行同意承擔後，有可能移
    到逾催中心去做處理，由承擔人跟銀行簽書面契約，通常是
    並存的債務承擔方式，故債務人的責任不會免除，另亦有可
    能分行自己處理，但也是要簽契約，也是並存的債務承擔，
    本件李維與農民銀行並無簽約，伊亦未向原告等收取系爭房
    屋、土地之登記謄本等資料等語（見本院96年7 月23日筆錄
    第5 頁以下），益徵本件李維就系爭債務之承擔，並未與農
    民銀行有所合議。
(5)、綜上，原告並未證明其與李維間及李維與農民銀行之間，就
    其對農民銀行公司之貸款債務有債務承擔契約之存在，自難
    認李維業已合法承擔系爭債務。
(三)、兩造間是否有代物清償系爭債務契約之合意？被告是否因此
    不得再向原告為履行系爭債務之請求？
１、本件原告雖又主張原告已應農民銀行之要求將系爭房屋及所
    坐落土地之所有權狀正本、原告之印鑑證明、戶籍謄本、土
    地登記申請書、買賣移轉契約書、契稅申報書、土地增值稅
    申報書等文件用妥印鑑後送交己○○，雙方有代物清償之合
    意，且原告已將所有房地移轉所需之文件交付農民之人員受
    領，依法兩造間債之關係已消滅云云。然被告否認農民銀行
    與原告有該代物清償之合議，原告就有該代物清償合意之事
    實，自應予以舉證以實其說。
２、按代物清償為要物契約，其成立僅當事人之合意尚有未足，
    必須現實為他種給付，他種給付為不動產物權之設定或轉移
    時，非經登記不得成立代物清償。如僅約定將來應為某他種
    給付以代原定給付時，則屬債之標的之變更，而非代物清償
    。又依民法第319 條規定：債權人受領他種給付，以代原定
    之給付者，其債之關係消滅。故所謂代物清償須債務人以代
    原定給付之意思為他種給付，債權人之受領他種給付亦係以
    許代原定給付之意思為之者，始足當之（最高法院65年台上
    字第1300號判例、69年度台上字第1860號判決可參）。
３、農民銀行並未要求原告提出並取得系爭房屋及該等房屋所坐
    落土地之相關資料之事實，業經證人己○○證述屬實（見本
    院96年7 月23日筆錄第7 頁），且前開房、地並未移轉予農
    民銀行或其指定之人所有之事實，亦為兩造所不爭執，是原
    告與農民銀行之間根本未成立代物清償，原告此部分主張，
    自亦可採。
六、本件既無原告主張債務承擔或代物清償關係存在，則原告依
    強制執行法第14條之規定，請求撤銷本院95年度執字第1969
    號強制執行程序，為無理由，應予駁回。
七、本件事證已臻明確，兩造其餘攻擊防禦方法及舉證，核與判
    決基礎不生影響，爰不另一一論述，併此敘明。
八、據上論結，原告之訴為無理由，依民事訴訟法第78條，判決
    如主文。
中　　華　　民　　國　　96　　年　　10　　月　　26　　日
                  民事第一庭    法　官　卓立婷
以上正本係照原本作成。
如對本判決上訴，須於判決送達後20日內向本院提出上訴狀。
中　　華　　民　　國　　96　　年　　10　　月　　26　　日
                                書記官　冒佩妤
